【裁判字號】    99,訴,1594
【裁判日期】    991021
【裁判案由】    所有權移轉登記
【裁判全文】
臺灣臺北地方法院民事判決              99年度訴字第1594號
原      告  丁○○
訴訟代理人  許朝昇律師
被      告  乙○○
            甲○
共      同
訴訟代理人  李志澄律師
共      同
複 代理 人  林國明律師
            林美伶律師
上列當事人間請求所有權移轉登記事件，本院於民國99年10月6
日言詞辯論終結，判決如下：
    主      文
原告之訴及假執行之聲請均駁回。
訴訟費用新臺幣伍萬仟陸佰陸拾捌元由原告負擔。
    事實及理由
甲、程序方面：
    按訴狀送達後，原告不得將原訴變更或追加他訴，但請求之
    基礎事實同一，不在此限，民事訴訟法第255條第1項第2款
    定有明文。查原告起訴時原聲明請求被告乙○○應將坐落臺
    北市○○區○○段1小段771、771-1地號土地，面積分別為
    342、7平方公尺，及其上48建號建物即門牌號碼臺北市中正
    區○○○路84巷8號房屋（下稱系爭房地），三者所有權應
    有部分3／53登記為原告所有。嗣於民國99年7月4日以民事
    言詞辯論狀追加甲○為被告外，並99年9月8日將聲明變更為
    乙○○應將系爭房地所有權應有部分30／517移轉登記與被
    告甲○，再由甲○移轉登記與原告。核原告所為，均係基於
    同一基礎事實，揆諸前開規定，自應准許。
乙、實體方面：
一、原告主張：乙○○與甲○係夫妻關係，原告與甲○於93年11
    月16日經代書即訴外人戊○○居間仲介下，共同出資購買原
    登記於訴外人殷清峰名下系爭房地，原告出資新臺幣（下同
    ）300萬元，其餘價金由甲○支付，合計以5,170萬元購入。
    依甲○與殷清峰所簽訂之不動產買賣契約書（下稱系爭買賣
    契約）第3條約定，系爭房地登記名義人係由甲○指定，甲○隨即於94年1月7日將系爭房地登記於乙○○名下。惟原告
    與甲○當時係協議以共同出資購入系爭房地，希望能於短期
    內轉售獲利，而依投資比例分配價金，並授權甲○對外尋找
    買主，若未果則暫時借名登記於甲○或其配偶名下，其後應
    依實際出資比例登記。而系爭房地購入至今已逾4年餘，該
    借名登記關係已無繼續必要，期間迭經原告催告甲○依實際
    出資比例將系爭房地所有權移轉記於原告名下，但未獲置理
    。甲○怠於行使將系爭房地移轉登記於原告名下之權利，原
    告為保全出資債權，故以99年9月8日民事言詞辯論（續）狀
    送達乙○○，代位甲○終止系爭房地甲○與乙○○借名登記
    關係，則乙○○應將系爭房地移轉登記與甲○，再由甲○移
    轉登記與原告，爰依原告與甲○之出資關係，提起本件訴訟
    等語。並聲明：(一)乙○○應將系爭房地所有權應有部分30／
    517移轉登記與甲○，再由甲○移轉登記與原告；(二)願供擔
    保，請准宣告假執行。
二、被告則以：系爭房地投資買賣之緣由，乃係訴外人丙○○於
    93年間介紹甲○向殷清峰購買系爭房地，買賣價金高達5,17
    0萬元，丙○○為求能參與投資獲利，故向甲○要求參與小
    部分投資，經甲○同意由其參與出資300萬元，故於93年11
    月6日簽約時，甲○乃與丙○○約定攜帶簽約金至簽約地點
    會合，嗣因丙○○先行離去，即由原告代丙○○將300萬元
    之本票交付予甲○，由甲○簽收，故本件係丙○○出資300
    萬元，而非原告。而甲○於購買系爭房地前後，皆係由丙○○出面協商，甲○與原告並不認識，亦從未就投資系爭房地
    之情事有任何聯繫，雙方亦未任何投資協議之文件，甚且於
    94年1月間取得系爭房地所有權後，原告亦未曾表明其係投
    資人，而與甲○有任何協議如何處理系爭房地。後因丙○○
    陸續向甲○借款300萬元，加上系爭房地買受後未能順利出
    售，丙○○乃與甲○於96年5月14日達成協議，由甲○支付
    丙○○600萬元（其中300萬元係以丙○○債務抵充），丙○○將其投資全部權利轉讓與甲○，若本件係由原告出資，甲○自無丙○○簽署上開協議內容並支付600萬元之必要。且
    投資房地如何為後續處理之方式甚多，甲○與原告就此投資
    內容並無任何協議，尤無約定甲○與原告應各依出資比例登
    記取得系爭房地之所有權，依不動產投資之常理，鉅額出資
    者，亦不可能同意如此處理，使土地之處分受小股東之控制
    。是以原告對於系爭房地既無權利，當無代位權可言，甲○
    更無怠於行使權利，且原告與甲○亦無有關系爭房地所有權
    如何登記之約定等語，資為抗辯。並聲明：(一)原告之訴駁回
    ；(二)如受不利判決，願供擔保請准宣告免為假執行。
三、查，原告主張甲○於93年11月16日與殷清峰簽訂系爭買賣契
    約，出資購買原登記於殷清峰名下之系爭房地，買賣價金共
    5,170萬元，系爭買賣契約第3條約定，系爭房地登記名義人
    係由甲○指定，甲○隨即於94年1月7日將系爭房地登記於乙○○名下等情，業據其提出土地登記謄本及異動索引、系爭
    買賣契約等件為證（分見本院卷第8至21頁、第71至74頁）
    ，且為被告所不爭執，堪信為真。
四、得心證之理由：
    本件原告主張其與甲○共同出資購買系爭房地，並將系爭房
    地暫時借名登記於乙○○名下，而今借名登記關係已無繼續
    必要，乙○○自應先將系爭房地所有權應有部分30／517移
    轉登記與甲○，再由甲○移轉登記與原告等語，為被告否認
    ，並以前詞置辯，則本件應予審酌之主要爭點厥為：(一)原告
    是否與甲○共同出資購買系爭房地？(二)若原告有出資，可否
    依照出資比例請求甲○將系爭房地應有部分30／517移轉登
    記予原告？現就本件之爭點，析述如后：
（一）原告是否與甲○共同出資購買系爭房地之部分：
    1.原告主張其出資300萬元與甲○共同購買系爭房地，業據
      其提出附有300萬元支票影本之出資協議書（下稱系爭協
      議書）附卷可參（見本院卷第7頁）。而依系爭協議書所
      載：「茲為購買所有權人：殷清峰，系爭房地之價款，所
      投資支付之金額300萬元，簽收人：甲○，投資人：丁○○，93年11月16日」，兩造雖對於系爭協議書上是否確實
      有「投資人丁○○」之記載有所爭執。然被告對於除此部
      分之外關於系爭協議書形式上之真正則不爭執，顯見，甲○確實於購入系爭房地時，確實有收受由原告交付300萬
      元之支票。
    2.又關於系爭房地買賣及價金約定之經過，而據證人即系爭
      房地買賣之仲介戊○○到庭具結證稱：「本件當時是由我
      去找原來之地主賣土地，經我介紹認識了丙○○，丙○○
      又介紹甲○來買這筆土地。當初是在萬國律師事務所簽約
      ，簽約之前在事務所樓下，我有看到原告把一張支票交給
      甲○，由甲○簽收。」、「（問：有關原證一號支票之投
      資標的【即系爭協議書】，關於其上記載投資人、簽收人
      之記載是否有印象？）有，是甲○當場簽收。」（見本院
      卷第130、131頁）。則戊○○既在系爭房地簽約當時即看
      過系爭協議書，且對其上所載「投資人：丁○○」亦有印
      象，故系爭協議書形式上應屬真正。從而，被告抗辯「投
      資人：丁○○」字樣應係原告事後所填載云云，顯不足採
      。
    3.另證人丙○○到庭具結證稱：「（問：是誰出資購買？）
      甲○出資，全部都是他買的。（問：你自己是否有投資？
      ）當初甲○擔心賣主是否為真，所以叫我們介紹人，也要
      投資，因為我當初與原告是一夥的。（問：是否有看過此
      份文件【即系爭協議書】？何時看過？）有看過，去年原
      告拿給我看的。因為我要拿投資的款項給他。」、「（問
      ：原告到底有無出資購買這筆土地？）我跟原告都有投資
      ，只是我資金比較晚給原告，且部分票款沒有兌現。」、
      「（問：兩人投資比例為何？）我100萬元，原告100萬元
      ，原告的朋友（蔡小姐）100萬元。」、「（問：原證一
      號【即系爭協議書】的300萬元是否為前開300萬元？）是
      。」、「（問：實際上拿出300萬元是何人？）簽約時候
      是原告把支票交給甲○。我是事情過後很久才把資金交給
      原告。」、「（問：亦即當初簽約時，300萬元出資是原
      告為出資名義人？）是。」、「（問：簽約之前，原告是
      否有與甲○見過面？）有。」、「（問：甲○是否知道原
      告有投資？）甲○有跟我說不管資金從何而來，但是要我
      對他負責。後來是因為其他資金標的都被套牢，所以資金
      上有問題。」「（問：實際上對甲○而言，出名投資係何
      人？）他是認定是我。」、「（問：剛剛陳述【亦即當初
      簽約時，300萬元出資是原告為出資名義人】所指為何？
      與前開陳述似有所矛盾？）因為簽約時我沒有到現場，所
      以我就直接要原告把支票給甲○，但是因為我有出資所以
      才會開票給原告。我總共開了300萬元支票給原告，但是
      只有兌現100萬元或150萬元，我記不清楚了。」（見本院
      卷第131頁背面至133頁）。而雖丙○○對於系爭房地之出
      資購買人陳述前後不一，先稱為全部為甲○出資，復時稱
      其與原告與甲○為共同投資人，時指僅其或原告為投資人
      。然此部分應係為證人丙○○對於法院及兩造訴訟代理人
      提問方式不同時，而做出不同之答覆。綜合丙○○前後之
      陳述及系爭協議書之文字後可知，本件因甲○要求丙○○
      方應出資300萬元，以確保成為買方共同體，而免遭賣方
      所矇騙之風險，然簽約當時之300萬元係原告先出資，丙○○則為事後方將其應出資之金額給付原告。如前開資金
      全係為丙○○向原告借貸，而原告非以個人名義投資時，
      自無於系爭協議書上記載投資人丁○○之必要。
    4.況甲○既同意由丙○○方有資金投入，故不論何人為實際
      出資者或出資名義人，亦即非以丙○○之名義出名抑或部
      分資金非由丙○○出資，對於甲○亦無損害，故甲○當無
      理由不同意原告為系爭房地買賣之出資名義人。換言之，
      原告係出資名義人，而對於甲○有意義者為自己以外之資
      金投入，至於出資名義人為原告或丙○○則非重點。是以
      被告所辯出資名義人為丙○○而非原告云云，要非可採。
（二）原告可否依照出資比例請求甲○將系爭房地應有部分30／
      517移轉登記予原告？
      按稱「借名登記」者，謂當事人約定一方將自己之財產以
      他方名義登記，而仍由自己管理、使用、處分，他方允就
      該財產為出名登記之契約，其成立側重於借名者與出名者
      間之信任關係，在性質上應與委任契約同視，倘其內容不
      違反強制、禁止規定或公序良俗者，固應賦予無名契約之
      法律上效力，並類推適用民法委任之相關規定，最高法院
      98年度台上字第990號判決可資參照。是以，若當事人間
      無約定「一方將自己之財產以他方名義登記，而仍由自己
      管理、使用、處分」之意，則應無所謂借名登記關係存在
      。經查：
    1.原告為系爭房地買賣之共同出資名義人，已如前述。然依
      系爭協議書上僅記載原告之投資金額為300萬元，惟關於
      系爭房地之所有權如何分配，或系爭房地無法轉售獲利時
      ，原告是否得依出資比例請求移轉登記相關權利義務等事
      項均付之闕如。而關於不動產物權之變動，原則上係以登
      記為必要，原告自始並未取得系爭房地之所有權，而系爭
      不動產亦非先登記於原告名下後再移轉登記至乙○○名下
      ，揆諸前揭說明，自難認原告與被告間有借名登記關係存
      在。
    2.況原告雖有投資系爭房地，然投資之真正目的在於轉售獲
      利，而非取得所有權，有時取得所有權反屬負擔，例如必
      須負擔稅捐等義務，故如要主張得依投資契約取得所有權
      ，必須當事人間有約定方可。惟系爭協議書上並無如此記
      載，原告亦未提出其他證據證明兩造有如此之約定，自不
      得因原告有投資遽認定其即可依投資比例取得所有權應有
      部分。
    3.另投資房地如何為後續處理之方式甚多，惟當投資人間所
      投入金額比例差距甚大時，鉅額出資者，應較少會於事前
      同意小額出資者可依比例請求所有權移轉登記，以免使土
      地管理使用受小額出資者之制約。是以本件原告既無法證
      明其與甲○間有借名登記關係存在，在常情下亦無原告所
      主張之情事存在，則原告主張其得依出資比例請求甲○移
      轉登記系爭房地所有權應有部分云云，即無理由。
五、綜上所述，原告為系爭房地買賣之共同出資名義人，然其不
    能證明與甲○間有借名登記關係存在。從而，原告依其與甲○之出資關係，請求乙○○應將系爭房地所有權應有部分30
    ／517移轉登記與甲○，再由甲○移轉登記與原告，為無理
    由，應予駁回。又原告之訴既經駁回，其所為假執行之聲請
    亦失所附麗，爰併駁回之。
六、本件事證已明，兩造其餘攻擊防禦方法及本院未經援用之證
    據，經審酌後，核與本件之結論，不生影響，爰不一一贅述
    ，附此敘明。
七、本件訴訟費用額，為第一審之裁判費53,668元，確定如主文
    第2項所示。
八、訴訟費用負擔之依據：民事訴訟法第78條。
中    華    民    國    99    年    10    月    21    日
                  民事第六庭    法  官  黃柄縉
以上正本係照原本作成
如對本判決上訴，須於判決送達後20日內向本院提出上訴狀
中    華    民    國    99    年    10    月    21    日
                                書記官  洪仕萱

司法院資訊處製作；財團法人民間司法改革基金會備份。
